臺灣高雄地方法院民事判決　九十二年度訴字第三一○九號
　　原　　　告　丙○○
　　訴訟代理人　黃進祥律師
　　　　　　　　江順雄律師
　　　　　　　　黃建雄律師
　　被　　　告　美地房屋仲介有限公司
　　法定代理人　乙○○
　　訴訟代理人　侯重信律師
右當事人間請求給付違約金事件，經本院於民國九十三年八月十八日言詞辯論終結，
判決如左：
    主    文
被告應給付原告新臺幣拾萬元，及自民國九十二年十一月二十日起至清償日止，按
年息百分之五計算之利息。
原告其餘之訴駁回。
訴訟費用由被告負擔三分之一，餘由原告負擔。
本判決第一項得假執行；但被告如以新臺幣拾萬元為原告預供擔保，得免為假執行
。
原告其餘假執行之聲請駁回。
    事  實  及  理  由
一、原告主張：伊於民國九十一年三月十五日委託被告美地房屋仲介有限公司向鈞院
    標購坐落高雄市○○區○○段一小段一０二０地號土地，及其上門牌號碼為高雄
    市新興區○○○街二十巷十一號、十三號房屋與增建之未保存登記建物（即如附
    表所示之九十年度執字第二一七三０號執行事件拍賣標的物，下稱系爭房地），
    雙方約定由伊給付被告新台幣（下同）五百四十萬元，其中包含投標金額四百九
    十二萬元及服務費四十八萬元，被告則須於拍定後負責點交系爭房地與伊。詎被
    告於拍定後無法順利完成點交，雙方復於九十一年八月十二日另訂協議，約定被
    告至遲應於同年九月十三日將系爭房地全部範圍騰空並點交與伊，如屆期未能完
    成即應賠償已支付服務費二倍之金額作為違約之賠償，惟被告屆期仍有部分未完
    成點交，自應依約支付九十六萬元之賠償金等語。爰本於契約及協議書之約定提
    起本訴。並聲明請求：(一)被告應給付原告九十六萬元，及自起訴狀繕本送達翌日
    起至清償日止，按年息百分之五計算之利息。(二)願供擔保為假執行宣告之判決。
二、被告則以：伊已於九十一年九月十三日依約完成系爭房地之點交，並無違約情形
    ，縱認伊有未完成點交而違約之情事，惟未點交部分占系爭房地之比例甚小，原
    告請求之違約金顯屬過高，應予酌減等語，資為抗辯。並聲明：原告之訴駁回，
    如受不利判決，願供擔保免為假執行。
三、原告主張其委託被告代辦系爭房地之標購事宜，雙方並約定由其交付被告五百四
    十萬元，包含投標金額四百九十二萬元及服務費四十八萬元，被告則須於拍定後
    點交其系爭房地全部範圍，後因被告未能順利完成點交，雙方再協議約定被告應
    於九十一年九月十三日完成點交，如屆期未能完成，即須支付已付服務費兩倍金
    額作為賠償等情，業據其提出委託標購房地契約書、協議書各一紙為證，並為被
    告所不爭執，則原告此部分之主張，自堪信為真實。
四、原告主張被告未能依約於九十一年九月十三日完成系爭房地全部範圍之點交，自
    應依約支付服務費二倍金額即九十六萬元作為賠償等語；被告則以其已按期完成
    點交，並無違約之情形，縱認其未完成點交，惟未點交部分占系爭房地比例甚小
    ，原告請求之違約金過高等語，資為抗辯。是本件之爭點應為：(一)被告是否有依
    約完成點交？(二)如未完成點交，原告可請求之違約金數額為何？
五、被告是否有依約完成點交？
    原告主張被告就系爭房地未點交之部分，包括上開玉竹一街二十巷十一、十三號
    房屋（下稱十一、十三號）後方之空地（如附圖一、二所示之斜線部分，下稱Ａ
    地），及上開一０二０地號北端遭玉竹一街二十巷十三之一號房屋（下稱十三之
    一號）占用之四點九五平方公尺土地（下稱Ｂ地）及其上建物兩部分。被告則抗
    辯其就Ａ地部分已完成點交，而原告後來與前屋主林國華發生爭執，林國華才又
    將空地圍起來使用，再本件拍賣及點交之範圍均應以法院公告為準，Ｂ地上之建
    物非屬法院拍賣之標的，而Ｂ地亦非法院可執行點交之範圍，是其就Ｂ地及其上
    建物即無點交之義務等語。經查：
  (一)被告雖抗辯其就Ａ地部分已完成點交，惟經本院至現場勘驗結果，十一號房屋後
    方之空地（如附圖一所示斜線部分）現係以隔板圍起來，目前無人使用，而十三
    號房屋後方空地（如附圖二所示斜線部分）則仍由前屋主林國華占有使用中，有
    勘驗筆錄在卷可稽。再證人林國華證稱：我認為法院拍賣的標的物只有十一、十
    三號房屋本體，不包含屋後的空地，所以十三號後方空地一直都是由我占有使用
    中，從來沒有點交過，而十一號房屋後方的空地，本來是我增建廚房、浴室使用
    ，後來原告將廚房、浴室打掉，但我認為這部分不在拍賣範圍內，所以也沒有點
    交給原告或被告，目前這部分沒有人在使用，仲介人員來協商搬遷事宜時，點交
    的範圍只有房屋本體，至於十一號屋後之浴室、廚房用地及十三號後方空地從未
    點交過等語（見九十三年八月十三日筆錄），足見林國華主觀上認為僅十一、十
    三號房屋本體坐落之土地，方為本件拍賣之範圍，故其自系爭房地拍定後，即未
    曾將Ａ地部分點交與被告或原告，則被告抗辯其就Ａ地部分已完成點交，顯與事
    實不符，尚難採信。至證人甲○○雖證稱：林國華已於九月十三日將十一、十三
    號房屋內之東西搬遷完畢等語（見本院九十三年二月三日筆錄），惟原告對於十
    一、十三號房屋內部已騰空並點交完畢一節並不爭執，而是主張被告就房屋後方
    之Ａ地部分未完成點交，是甲○○之證詞尚難為對被告有利之認定。
  (二)Ｂ地部分因由十三之一號所占用，故迄今未完成點交一節，為兩造所不爭執，並
    經本院至現場勘驗屬實。原告雖主張雙方所定之委託標購房地契約書備註欄第七
    點記載之「含旁邊增建部分」等文字，係指Ｂ地及其上建物，故此部分均屬被告
    應點交之範圍等語。惟查：
  1.本件乃係原告委託被告代辦法拍不動產之標購及點交事宜，且兩造於契約中亦載
    明「標購房屋及地：依法院公告為準」等文字，足見被告代為標購及點交之範圍
    ，應均係以法院公告之拍賣標的物為準。而本件法院拍賣公告中並未標明上開一
    ０二０地號土地北端有四點九五平方公尺，係由非拍賣標的物之十三之一號所占
    用，且本件拍賣標的物之建物編號二、四部分記載係「未保存登記部分」，故上
    開契約書備註欄第七點所記載之「增建部分」，應係指拍賣公告中之建物編號二
    、四部分，而非指Ｂ地上之十三之一號建物，較符常情；是原告主張Ｂ地上之建
    物亦為點交範圍，尚不可採。
  2.再被告抗辯本件點交之範圍，應以法院可實際執行點交之範圍為準等語。經查，
    本件Ｂ地為上開一０二０地號土地之一部分，原屬拍賣標的物之範圍內，惟十三
    之一號房屋既非拍賣標的物，而該房屋占用Ｂ地又非屬無權占用（此部分經原告
    起訴請求後，業經本院以九十一年度雄簡字第三三九四號判決駁回，並經九十二
    年度簡上字第四三０號駁回上訴確定），足見執行法院就Ｂ地自始即無法完成點
    交，是如將Ｂ地無法完成點交均歸責於被告，對被告尚屬過苛。況兩造於九十一
    年八月十二日另訂協議時，均已知悉Ｂ地由十三之一號房屋所占用而未完成點交
    ，卻僅約定被告應於九月十三日前，將十一、十三號房屋部分騰空並點交原告，
    而未提及被告應同時點交Ｂ地及其上建物部分，是縱被告未將此部分點交原告，
    亦難遽論其應負違約之責。
  (三)綜前，被告未依照兩造之協議，於九十一年九月十三日前將Ａ地部分騰空點交原
    告，顯已有違約之情形，自應依兩造於九十一年八月十二日所定之協議支付違約
    金。
六、原告可請求之違約金數額為何？
  (一)按違約金之約定倘係過高，法院得依民法第二百五十二條之規定，本於職權核減
    至相當數額，而約定之違約金額是否相當，亦即過高與否，則應以一般客觀事實
    、社會經濟狀況及當事人所受損害情形為衡量標準，最高法院本院七十九年台上
    字第一六一二號、四十九年台上字第八○七號判例意旨可資參照。本件被告於九
    十一年八月十二日所定之協議書中，同意如未能於九十一年九月十三日前完成點
    交作業，願支付原告已支付服務費之兩倍金額作為賠償一節，為兩造所不爭執，
    並有上開協議書一紙可證，自堪信為真實。而該約定文字除約定被告如未依期完
    成點交作業，須支付原告已支付服務費之兩倍金額作為違約賠償外，另同時約定
    被告須每日支付原告一萬元之懲罰性賠償金至被告完成點交之日止，就其文義為
    斟酌，應係含有被告除應將原告已交付之服務費返還外，另應賠償與已付服務費
    同額之金額為賠償，再加計至被告完成點交之日止每日一萬元之金額；此項約定
    ，與一般契約約定如一方違約，除由他方沒收已繳款項外，尚需支付同額之金額
    為違約賠償，或除由違約一方退還已收款項外，尚需再給付已收同額款項為違約
    賠償之情形相同，參以兩造訂立協議書時，係因點交情事發生困難，而原告為求
    能順利取得拍定標的及被告為求完整履行其義務之背景下所為，就約定如被告未
    能如期履行，即應將已付服務費返還，並加給同額賠償金之內容為斟酌，亦與經
    驗法則及常情並無違背。就此而言，兩造此部分約定亦應解為被告除返還已收款
    項外，應再給付同額之款項為違約之賠償（本件原告未請求被告應於完成點交前
    按日給付一萬元之懲罰性違約金），始為正當。
  (二)原告主張其已支付之服務費為三十三萬元，雖為被告所不爭執，然辯稱：其中六
    萬元水電費及三萬元律師費本屬原告須自行支付之費用，並不得計入服務費，故
    原告實際已支付之服務費應僅有二十四萬元等語。經查，被告向原告收取上開六
    萬元水電費時曾書立收據一紙，記載：「餘款新台幣拾捌萬元俟處理完成再支付
    」，而於收取上開三萬元律師費時亦再立收據載明：「尾款只剩壹拾伍萬元」等
    文字，此有原告提出收據二紙為證，依上開記載之文義，足見被告於收取上開九
    萬元之費用後，亦同意原告應支付之服務費尾款僅餘十五萬元，而非二十四萬元
    ；惟就該款項之性質本非屬服務費而應由原告自行支付觀之，被告同意於原告交
    付上開款項後，將服務費之餘額減少，應屬同意折讓之意，亦即因原告需額外支
    付此部分費用，為免原告受此損失，乃同意將原約定之服務費在此範圍內縮減，
    尚難認係原告已支付服務費之一部分，則原告主張已支付三十三萬元服務費，並
    不足採，被告抗辯已收服務費為二十四萬元，應堪採信。
  (三)原告已支付之服務費為二十四萬元，而依兩造上開協議內容，被告除應返還已支
    付之二十四萬元外，尚另應支付二十四萬元之兩倍金額作為賠償，業如前述。惟
    衡以被告就十一、十三號房屋本體已依約於九十一年九月十三日前騰空並點交原
    告，僅Ａ地部分未完成點交，可見其已履行大部分之義務，而Ａ地為十一、十三
    號房屋後方之一小塊空地（如附表圖一、二所示斜線部分，面積合計約九平方公
    尺），面積占上開一０二０地號土地（面積一０七平方公尺）之比例不大，而原
    告雖因無法使用十一、十三號屋後之空地而造成不便，然十一、十三號房屋本體
    已可使用，所受損害尚非過鉅，是如被告僅因Ａ地未完成點交，即需負擔與未能
    點交十一、十三號房屋本體相同之違約責任，顯屬過重，況被告已需返還所受領
    之二十四萬元，對原告而言，與未支付任何服務費相同，則除此之外之賠償自不
    宜過高，以免失衡；本院斟酌以上各情，認兩造約定之違約金過高，應予酌減至
    連同應返還之二十四萬元部分共計三十萬元，較為合理。依此金額，原告就本件
    委託事宜，實際僅支出三萬元（即全部支出三十三萬元，被告應返還三十萬元）
    ，而仍享有取得十一、十三號房屋本體之結果，被告雖應返還所收之二十四萬元
    外，應再賠償六萬元，但其既未能完全履行受託義務，使原告受有點交過程中之
    不順利，對往後權利之行使亦生變數（如再出售時可能面臨之權利瑕疵），則其
    返還之數額以三十萬元計，亦屬相當。
七、綜上所述，被告未能依照兩造之協議點交Ａ地與原告，已有違約之情事，惟兩造
    約定之違約金尚屬過高，本院認酌減為三十萬元為適當。從而，原告本於契約及
    協議書之約定，請求被告給付三十萬元，及自起訴狀繕本送達被告之翌日即九十
    二年十一月二十日起至清償日止，按年息百分之五計算利息之範圍內，為有理由
    ，應予准許；逾此範圍之請求，即無理由，應予駁回。
八、原告陳明願供擔保為假執行，就其勝訴部分，因未逾五十萬元，依民事訴訟法第
    三百八十九條第一項第五款應依職權宣告假執行，而被告陳明願供擔保免為假執
    行，爰亦酌定相當之擔保金額准許之；至原告敗訴部分，其假執行之聲請即失其
    依據，應予駁回。
九、據上論結：本件原告之訴為一部有理由、一部無理由，依民事訴訟法第七十九條
    、第三百八十九條第一項第五款、第三百九十二條第二項，判決如主文。
中　　　華　　　民　　　國　　九十三　　年　　　九　　　月　　　八　　　日
                              臺灣高雄地方法院民事第一庭
~B審判長法　　　官　林紀元
~B      法　　　官　唐照明
~B      法　　　官　盧怡秀
右為正本係照原本作成。
如不服本判決，應於送達後廿日內，向本院提出上訴狀並表明上訴理由，如於本判決
宣示後送達前提起上訴者，應於判決送達後十日內補提上訴理由書（須附繕本）。
中　　　華　　　民　　　國　　九十三　　年　　　九　　　月　　　八　　　日
~B　　　法院書記官　王敏東
